【裁判字號】    95,再易,95
【裁判日期】    951031
【裁判案由】    土地所有權移轉登記
【裁判全文】
臺灣高等法院民事判決                  95年度再易字第95號
再  審原告  乙○○
訴訟代理人  潘正芬律師
            薛進坤律師
再  審被告  甲○○
上列當事人間請求土地所有權移轉登記事件，再審原告對於中華
民國95年4月18日本院94年度再易字第123號、95年6月6日本院95
年度再易字第71號確定判決提起再審，本院判決如下：
    主  文
再審之訴駁回。
再審訴訟費用由再審原告負擔。
    事實及理由
一、按再審之訴，應於30日之不變期間內提起。前項期間，自判
    決確定時起算，判決於送達前確定者，自送達時起算，民事
    訴訟法第500條第1項、第2項前段定有明文。查本院95年度
    再易字第71號請求土地所有權移轉登記事件，於民國（下同
    ）95年6月6日宣示判決，因再審原告上訴所受利益未逾新台
    幣（以下同）150萬元，不得上訴第三審，於判決宣示時即
    告確定，而該案判決係於95年6月12日送達再審原告，有本
    院送達證書可憑（見本院95年度再易字第71號卷21頁），再
    審原告於同年7月6日就本院95年度再易字第71號確定判決提
    起本件再審之訴，有再審原告所提民事再審起訴狀上之本院
    收狀戳章可稽（見本院卷1頁），尚在法定再審期間內。
二、按再審之訴如係對同一事件之數確定判決同時主張有法定再
    審事由，而同時提起再審之訴，其再審之不變期間，仍應就
    各確定判決確定時分別計算，除非最後確定判決有再審事由
    ，且未逾再審期間，最後確定判決前之確定判決始不生逾期
    問題。苟最後確定判決無再審事由而應予駁回，則最後確定
    判決前之各個確定判決之再審期間應自各該確定判決確定時
    起分別計算，不得以最後確定判決未逾再審期間，即未先審
    究該最後確定判決有無再審事由，而飛越審究最後確定判決
    前已逾再審期間之確定判決有無再審事由。又按再審之訴顯
    無再審理由者，得不經言詞辯論，以判決駁回之，民事訴訟
    法第502條第2項定有明文。
三、查再審原告提起本件再審之訴時，本院95年度再易字第71號
    確定未逾再審期間，如前所述。另本院94年度再易字第123
    號確定判決於95年4月18日宣示，該案判決並於95年4月25日
    送達再審原告，有本院送達證書可憑（見本院94年度再易字
    第123號卷84頁），再審原告於同年7月6日提起本件再審之
    訴，如前所述，顯已逾30日之再審不變期間。依前開說明，
    應須先審究本院95年度再易字第71號確定判決有無再審事由
    後，始得審究其他確定判決是否有再審事由，不得以本院95
    年度再易字第71號確定判決未逾再審期間，遽而認本院94年
    度再易字第123號確定判決不生逾期問題。
四、本件再審原告主張略以：(一)伊於58年7月13日向再審被告之
    被繼承人方大海買受其共有坐落宜蘭縣羅東鎮○○段第1110
    地號土地之應有部分557分之228（下稱系爭土地）而非全部
    ，嗣因62年9月5日公布之農業發展條例第22條前段禁止農地
    移轉，而無法請求移轉系爭土地，伊遂多次與方大海協商，
    經方大海同意日後於法令許可移轉或建築時，再配合移轉登
    記，此係締約後因情事變更而更改請求權行使方式，即同意
    伊之土地移轉登記請求權附停止條件，依最高法院70年度台
    上字第3384號判決要旨：「按消滅時效，自請求權可行使時
    起算，民法第128條前段定有明文。所謂請求權可行使時，
    乃指其請求權之行使，已無法律上障礙而言。」，而所謂「
    無法律上之障礙」，除法令所定事由外，亦包括當事人間約
    定之停止條件或始期在內，是本件請求權消滅時效之起算，
    應自停止條件成就後即89年1月28日農業發展條例修正公布
    不禁止分割及移轉共有之日開始起算15年時效，則伊於91年
    10月21日起訴請求，自無時效消滅之問題，本院94年度再易
    字第123號、95年度再易字第71號確定判決卻消極不適用民
    法第125條、第128條，即屬適用法規顯有錯誤。(二)民法第13
    9條乃針對天災、事變而設之特別規定，其立法目的與民事
    訴訟法第164條及刑事訴訟法第67條之回復原狀期間相同，
    均在避免因天災、事變而造成人民因交通中斷等不可抗力因
    素而遲誤期間，而因在天災、事變發生前，人民仍有行使權
    利之機會及時間，且可預期人民已備妥相關文件，隨時得行
    使權利，故與其他時效不完成事由相較，僅延長1個月時間
    ，然本件在法律障礙消滅前，伊並無任何行使權利之機會，
    亦無法預期法律何時變更，不得要求伊事先備妥所有文件，
    隨時準備起訴，與民法第139條所設定之前提相異，與學者
    所舉「類推適用」之法理顯有不同，自不能類推適用民法第
    139條規定，是本院94年度再易字第123號、95年度再易字第
    71號確定判決認應類推適用民法第139條規定，亦屬適用法
    規顯有錯誤等語。爰依民事訴訟法第496條第1項第1款之再
    審事由提起再審之訴，求為判決：(一)本院94年度再易字第12
    3號、95年度再易字第71號確定判決廢棄；(二)再審被告應於
    再審原告給付5,250元時，將坐落於宜蘭縣羅東鎮○○段111
    0地號土地，所有權應有部分228（起訴狀聲明誤載為231）
    ／557移轉登記與再審原告。
五、再審被告則以：再審原告就本院94年度再易字第123號確定
    判決，曾以民事訴訟法第496條第1項第1款所規定「適用法
    規顯有錯誤」之事由提起再審之訴，經本院認無再審理由以
    95年度再易字第71號判決駁回之，茲再審原告復以「適用法
    規顯有錯誤」之同一事由就本院94年度再易字第123號確定
    判決及95年度再易字第71號確定判決提起本件再審之訴，違
    反同法第498條之1規定，即應依同法第502條第1項規定予以
    裁定駁回等語。
六、按「民事訴訟法第496條第1項第1款所謂適用法規顯有錯誤
    者，係指確定判決所適用之法規顯然不合於法律規定，或與
    司法院現尚有效及大法官會議之解釋，或本院尚有效之判例
    顯然違反者而言。」、「所謂適用法規顯有錯誤者，不包括
    漏未斟酌證據及認定事實錯誤之情形在內。」（最高法院60
    年度台再字第170號、63年度台上字第880號判例參照）。又
    按「民事訴訟法第496條第1項第1款所謂適用法規顯有錯誤
    ，應以確定判決違背法規或現存判例解釋者為限，若在學說
    上諸說併存尚無法規判解可據者，不得指為用法錯誤。」（
    最高法院57年台上字第1091號判例參照）
七、查，再審理由(一)指再審被告之被繼承人方大海就系爭土地，
    同意日後於法令許可移轉或建築時，再配合移轉登記，即同
    意再審原告之土地移轉登記請求權附停止條件，依民法第12
    8條規定意旨，應自停止條件成就後，始得起算15年請求權
    時效等情，核屬法院取捨證據後認定事實之範圍，自無適用
    法規顯有錯誤之情形；且再審原告就方大海是否同意就系爭
    土地移轉登記請求權附停止條件，未見其提出證據證明，則
    再審原告之主張，尚難採信。次查，再審理由(二)固稱本院95
    年再易字第71號確定判決，類推適用民法第139條規定，有
    違學者所舉「類推適用」之法理，亦屬適用法規顯有錯誤等
    情，惟依上開判例所示，再審原告並未具體舉出類推適用民
    法第139條，有何違反現存法規、判例、解釋等之情形，僅
    以學說為據，即難認本院95年度再易字第71號確定判決，有
    適用法規顯有錯誤之情事。
八、綜上，再審原告主張本院95年度再易字第71號確定判決有民
    事訴訟法第496條第1項第1款適用法規顯有錯誤，並非實在
    而無可取；另再審原告對本院94年度再易字第123號確定判
    決提起本件再審之訴，亦已逾30日之法定期間。從而，本件
    再審原告以適用法規顯有錯誤為由，提起本件再審之訴，即
    顯無再審理由，其請求廢棄本院95年度再易字第71號再審之
    訴確定判決及本院94年度再易字第123號再審之訴確定判決
    ，並駁回再審被告在本院94年度再易字第123號再審之訴，
    於法均尚有未合，爰不經言詞辯論，逕以判決駁回之。
據上論結，本件再審之訴為顯無理由，爰判決如主文。
中    華    民    國    95    年    10   月    31    日
                    民事第十五庭
                        審判長法  官 黃騰耀
                              法  官 黃國永
                              法  官 李媛媛
正本係照原本作成。
不得上訴。
中    華    民    國    95    年    11    月    1     日
                              書記官 秦仲芳


司法院資訊處製作；財團法人民間司法改革基金會備份。
